【裁判字號】    98,簡上,345
【裁判日期】    990513
【裁判案由】    確認本票債權關係不存在
【裁判全文】
臺灣高雄地方法院民事判決             98年度簡上字第345號
上  訴  人
即被上訴人  乙○○
上  訴  人
即被上訴人  甲○○
上列當事人間請求確認本票債權關係不存在事件，上訴人對於本
院高雄簡易庭民國98年9 月30日所為第一審簡易判決（97年度雄
簡字第6480號）提起上訴，經本院於99年4 月19日言詞辯論終結
，判決如下：
    主  文
原判決主文第一項關於確認上訴人甲○○執有如附表一編號１所
示之本票債權不存在部分，暨該部分訴訟費用之裁判均廢棄。
前開廢棄部分，上訴人乙○○在第一審之訴駁回。
上訴人甲○○其餘上訴駁回。
上訴人乙○○之上訴駁回。
第一（確定部分除外）、二審訴訟費用由上訴人乙○○負擔三分
之二，餘由上訴人甲○○負擔。
    事 實 及 理 由
一、上訴人即被上訴人乙○○（下稱乙○○）主張：
  (一)乙○○前為訴外人三商美邦人壽保險股份有限公司（下稱三
    商美邦保險公司）業務員，自民國92年間起，代上訴人即被
    上訴人甲○○（下稱甲○○）及訴外人許奡睿、陳駿庠（下
    合稱甲○○等3 人）處理繳付人壽保險費事宜，而甲○○自
    93年間起，即未按期正常繳交甲○○等3 人之保險費。乙○
    ○於95年間，一時疏忽未代繳甲○○等3 人保險費，甲○○
    竟藉此為由，於97年6 月21日晚上9 時10分許，夥同一名年
    籍姓名不詳之男子，在高雄市○○○路、二聖路口「傻瓜冰
    茶店」（下稱系爭時地），由該男子以「要讓妳的孩子沒有
    媽媽」等涉及人身安全言語，脅迫乙○○簽發如附表一所示
    之本票2 紙（下稱系爭本票）及切結書數紙。惟乙○○已將
    甲○○交付保險費，轉繳付三商美邦保險公司，與甲○○無
    任何債權債務關係存在，係因遭脅迫始簽發系爭本票，爰以
    起訴狀繕本之送達，撤銷前開非自由意志下所為之意思表示
    。
  (二)又縱認系爭本票並非遭脅迫而簽發，惟系爭本票之基礎原因
    關係，係兩造間代繳保險費糾紛，而乙○○已將甲○○所交
    付計新台幣（下同）73,862元保險費，繳付三商美邦保險公
    司。至於附表一編號１本票50,000元、編號２本票其中76,1
    38元，甲○○並未將款項交付乙○○，是系爭本票之原因關
    係債權不存在。並聲明：確認甲○○執有系爭本票之本票債
    權不存在。
  (三)原審判決乙○○部分敗訴後，乙○○就其敗訴部分提起上訴
    ，除援用原審之主張及陳述外，並於本院補稱：(1)訴外人即
    乙○○女兒曹雅盈於97年6 月21日所錄之光碟（下稱系爭光
    碟），可知甲○○確夥同一名男子到場；雖系爭光碟未清楚
    錄到脅迫之言詞，惟如無脅迫之情事，則甲○○為何否認有
    男子陪同在場。又保險費繳費狀況，均由三商美邦保險公司
    直接通知保戶，是如甲○○所言，乙○○自92年間起即挪用
    保險費，則甲○○何以迄至97年6 月間始知情，可見乙○○
    係遭脅迫始簽發系爭本票。(2)曹雅盈僅國中一年級學生，根
    本不知道本票為何物，且當時可能為其他文件蓋住，故原審
    以曹雅盈未看到本票，推論系爭本票並非於97年6 月21日簽
    發，顯有違誤。
  (四)爰於本院聲明：(1)原判決不利於乙○○部分廢棄。(2)廢棄部
    分，確認甲○○執有如附表一編號２所示除第一審判決部分
    債權不存在之本票債權餘額92,386元不存在。暨對於甲○○
    之上訴，聲明：上訴駁回。
二、甲○○則以：
  (一)乙○○於97年6 月18日下午3 時30分許，在高雄市○○街1
    號騎樓下，向甲○○坦承確有挪用伊交付應由乙○○代繳之
    保險費，乙○○為表達償還誠意，依其出示之明細表內容，
    自行簽發交付系爭本票予伊，並非於系爭時地所簽發。又甲
    ○○於97年6 月21日單獨前往「傻瓜冰茶店」，並無年籍不
    詳之男子陪同在場，更未以「要讓妳的孩子沒有媽媽」之言
    語脅迫乙○○，故乙○○指稱因遭伊及年籍不詳之男子脅迫
    而簽發系爭本票云云，並不實在。
  (二)原審判決甲○○部分敗訴後，甲○○就其敗訴部提起上訴，
    除援用原審陳述外，並補稱：(1)甲○○於92年11月間，向訴
    外人即甲○○之妹陳麗華借款50,000元，交付乙○○代繳保
    險費，以避免保單失效。原審竟以乙○○97年6 月13日明細
    表（下稱系爭6 月13日明細表），僅記載「92年尾付50,000
    元繳復效之金額，查清楚」等語，暨另1 紙明細表未載日期
    ，亦未經乙○○簽名，無法認定乙○○有收受50,000元為由
    ，逕認附表一編號１之本票並無擔保之基礎原因關係債務存
    在，顯有違誤。(2)甲○○並未逼迫乙○○簽發系爭本票及切
    結書，係乙○○自知未將甲○○所交付之保險費繳付保險公
    司，始行簽發。原審判決未釐清事實，逕就其中111,050 元
    （50000 ＋000000000000 ＝111050）為甲○○敗訴之判決
    ，有不當之處。
  (三)並聲明：(1)原判決不利甲○○部分廢棄。(2)前開廢棄部分，
    乙○○在第一審之訴駁回。暨對於乙○○之上訴，聲明：上
    訴駁回。
三、兩造不爭執之事項及簡化之爭點：
  (一)兩造不爭執事項。
  1.乙○○前為三商美邦保險公司之保險業務員，並為甲○○等
    3人處理保險費繳納事宜。
  2.兩造於97年6 月18日，在高雄市○○街1 號騎樓，商談保險
    費爭議事宜，並由乙○○書寫明細表。
  3.兩造於97年6 月21日，在高雄市○○○路、二聖路口「傻瓜
    冰茶店」，商談保險費爭議事宜，並由乙○○簽立切結書3
    紙。
  4.系爭本票均由乙○○簽發而交予甲○○，現為甲○○執有。
  (二)爭執之事項。
  1.乙○○主張系爭本票係因遭脅迫而簽發，並撤銷意思表示，
    有無理由?
  2.乙○○主張系爭本票之原因關係不存在，有無理由?
四、按確認法律關係之訴，非原告有即受確認判決之法律上利益
    者，不得提起之，民事訴訟法第247 條第1 項定有明文。所
    謂即受確認判決之法律上利益，係指法律關係存否不明確，
    原告在法律上之地位有不安之狀態存在或受侵害之危險，而
    此種不安之狀態或危險，能以確認判決除去者而言（最高法
    院52年台上字第1240號判例意旨參照）。乙○○主張甲○○
    所執有系爭本票之債權關係不存在，甲○○則為相反之主張
    ，並聲請本院97年度票字第8980號裁定許可強制執行（見原
    審卷第8 頁），故系爭本票之債權關係是否存在，在兩造間
    即屬不明，並足以影響乙○○之私法上地位，而上開不安之
    狀態，非不得以本件確認判決將之除去，揆諸前揭規定及說
    明，上訴人提起本件訴訟，應有確認利益，先予敘明。
五、前揭不爭執事項，有系爭本票2 紙（見原審卷第25頁）、97
    年6 月21日切結書3 紙（見原審卷第18頁、第22、23頁）、
    97年6 月18日明細表1 紙（見原審卷第29頁）等為證，堪信
    為真實。茲就兩造之爭點，析述本院得心證之理由如下：
  (一)乙○○主張系爭本票係因遭脅迫而簽立，並撤銷意思表示，
    有無理由?
  1.按「民法第92條第1 項前段規定，因被詐欺或被脅迫而為意
    思表示者，表意人得撤銷其意思表示。所謂因被脅迫而為意
    思表示，係指因相對人或第三人以不法危害之言語或舉動加
    諸表意人，使其心生恐怖，致為意思表示而言。當事人主張
    其意思表示係因被詐欺或脅迫而為之者，應就其被詐欺或被
    脅迫之事實，負舉證之責任」（最高法院95年度台上字第29
    48號判決要旨參照）。
  2.乙○○主張於系爭時地，因遭甲○○所夥同姓名年籍不詳之
    成年男子脅迫稱「要讓妳的孩子沒有媽媽」，於非自由意志
    下簽發系爭本票云云，固於原審提出系爭光碟1 片為證。惟
    查，原審勘驗系爭光碟，其中部分內容分別為：第25秒聽到
    一名男性聲音「講這麼多幹什麼？（國語）」、第30秒男性
    聲音「好啦，麥講那麼多。（台語）」等情，有勘驗筆錄（
    見原審卷第94、95頁）可稽。此外，雖可聽到男性之聲音，
    惟其餘錄音內容不甚清晰，除勘驗筆錄已記載之部分外，無
    法完全辨識所講之內容乙節，亦有前開勘驗筆錄可憑。是依
    系爭光碟錄音內容參酌以觀，僅能證明於系爭時地，確有一
    名男子陪同甲○○在場，且兩造洽談過程中，該名男子語氣
    並非平和，然依前開勘驗結果，尚難據以認定該男子有以「
    要讓妳的孩子沒有媽媽」等言語，脅迫乙○○之情事，已徵
    謝秀指稱遭脅迫而簽發系爭本票云云，難予遽採。又衡諸常
    情，於債務糾紛發生爭執時，相關當事人因情緒激動，即可
    能出現語氣及措辭較不佳之情形，尚不得以該男子言語激動
    ，即謂係施以脅迫。是乙○○執以系爭光碟錄音內容，欲證
    明其遭脅迫，在非自由意識下，始簽發系爭本票，要難遽採
    。次查，證人曹雅盈於原審證稱：陪同甲○○之該名男子，
    確有向乙○○說「要讓妳的孩子沒有媽媽」，伊當時有錄音
    ，但因距離很遠，有很多雜音（見原審卷第93、94頁）等語
    ；惟曹雅盈與乙○○係屬母女關係，是在無其他積極證據足
    資佐證脅迫之情形下，尚難僅以曹雅盈之證述，遽為有利乙
    ○○之認定。此外，乙○○復未能提出甲○○或陪同之男子
    有何脅迫行為之證據，以實其說。從而，乙○○主張因被脅
    迫而簽發系爭本票云云，實難採信。
  3.另關於何時地簽發系爭本票乙節，兩造各有主張。經查，系
    爭本票之發票日均為97年6 月18日，有系爭本票2 紙（見原
    審卷第25頁）可按。再參酌曹雅盈證述：對方有拿很多文件
    給伊母親乙○○，是切結書，還有簽1 本小筆記本，其他的
    沒有看到（見原審卷第93頁）等語以觀，亦無法證明係於系
    爭時地簽發系爭本票。此外，乙○○復未能提出任何證據證
    明系爭本票係於系爭時地所簽發。從而，乙○○主張系爭本
    票實際上係於97年6 月21日簽發，然為配合甲○○入帳方便
    ，因而倒填日期為97年6月18日云云，亦難採信。
  4.綜上，乙○○主張伊於系爭時地，因遭陪同甲○○前來之男
    子脅迫，在非自由意識下而簽發系爭本票云云，即屬無據。
  (二)乙○○主張系爭本票之原因關係不存在，有無理由?
  1.乙○○固無法證明遭脅迫而簽發系爭本票，然參諸乙○○前
    為三商美邦保險公司之保險業務員，並為甲○○等3 人處理
    保險費繳納事宜；暨本件係因乙○○是否已將甲○○交付之
    保險費，繳付三商美邦保險公司所惹起，顯見系爭本票之基
    礎原因關係應為代繳保險費，故於乙○○無法證明遭脅迫簽
    發系爭本票之情形下，自仍得允許其以本票原因關係欠缺，
    即已代繳全部或部分的保險費，以本票原因關係消滅為由，
    主張抗辯。
  2.查，附表一編號２之本票，係依據乙○○於97年6 月18日書
    寫之明細表（見原審卷第29頁）上記載未入帳之金額而簽發
    。惟參酌甲○○於原審陳稱：附表二編號３之應繳保險費金
    額19,153元，事後，經伊查證結果，確實已繳付保險公司，
    將來執行時，伊會扣除該部分金額（見原審卷第194 頁）等
    語。暨甲○○復具狀表示附表二編號９之應繳保險費金額33
    ,178元，乙○○亦於97年7 月1 日匯款三商美邦保險公司（
    見原審卷整118 頁）乙節，有匯款申請書暨取款憑條各1 紙
    （見原審卷第111 、112 頁）可考。次查，附表二編號８所
    列之應繳保險費金額8,719 元，實際上應係8,693 元，亦已
    存入保險公司帳戶乙節，有三商美邦保險公司98年8 月21日
    （98）三法字第274 號函在卷可稽（見原審卷第199 至203
    頁）。據上核算結果，附表一編號２所示本票所擔保之債權
    額，應僅餘92,386元（153436元000000 00000000000 ＝
    92386 ）。故乙○○上訴主張如附表一編號２之本票債權除
    原審判決伊勝訴之61,050元外，其餘之本票債權92,386元，
    亦屬不存在云云，即屬無據。
  3.按支票乃文義證券及無因證券，故支票上之權利義務，悉依
    票上所載文義定之，與其基礎之原因關係各自獨立。支票上
    權利之行使，不以其原因關係存在為前提，從而執票人行使
    支票上權利時，就其基礎之原因關係確係有效存在，並不負
    舉證責任。反之，若票據債務人以自己與執票人間所存抗辯
    之事由，對抗執票人，依票據法第13條規定意旨觀之，固非
    法所不許，惟關於該直接抗辯事由之存在，依民事訴訟法第
    277 條規定，應由為此抗辯之票據債務人負舉證之責（最高
    法院71年度台上字第3439號、98年度台簡上字第17號判決要
    旨參照）。
  4.查，附表一編號１之本票確為乙○○簽發，交予甲○○執有
    ，已見前述。又參酌系爭6 月13日明細表（見原審卷第26-1
    頁）記載「92年尾付50,000元繳復效之金額，查清楚」等語
    ；暨另1 紙明細表（見原審卷第27頁）雖記載「停效辦復效
    繳款拿現金50,000元」等情，但其上卻未載日期，亦未經乙
    ○○簽名確認等情以觀；足見乙○○於97年6 月13日即已知
    悉需進一步查明50,000元款項，衡情，倘其未曾收受該50,0
    00元款項，焉會於事隔5 日後即97年6 月18日簽發如附表一
    編號１之本票以為擔保？此外，乙○○就該抗辯事由，亦未
    能舉證以實其說，自難認原因關係欠缺。綜上，乙○○主張
    甲○○並未將50,000元交付伊，故附表一編號１之本票債權
    不存在云云，亦屬無據。是甲○○主張此部分票據債權存在
    ，即屬有據。
六、綜上所述，乙○○既無法舉證證明其確有遭脅迫，始簽發系
    爭本票之情事，依舉證責任分配之原則，自應受不利之認定
    。又附表一編號１所示之本票債權係屬存在，而附表一編號
    ２所示本票所擔保之債權額，因乙○○已將部分保險費繳付
    三商美邦保險公司，僅餘92,386元；是乙○○請求確認甲○
    ○執有如附表一編號２所示之本票超過92,386元部分不存在
    ，為有理由，應予准許，逾此範圍之請求，則屬無據，應予
    駁回。原審就附表一編號１本票為甲○○敗訴判決，容有未
    洽，甲○○上訴意旨，指摘原判決此部分不當，求予廢棄改
    判，為有理由，自應由本院將原判決不當部分予以廢棄，改
    判如主文第1 、2 項所示；而就附表一編號２本票之甲○○
    敗訴部分，則無違誤，上訴意旨就敗訴部分求予廢棄改判，
    為無理由，應予駁回。又乙○○上訴部分，原審為乙○○部
    分敗訴判決，並無違誤，上訴意旨就敗訴部分求予廢棄改判
    ，為無理由，應予駁回
七、本件事證已臻明確，兩造其餘攻擊防禦方法及舉證，於本件
    事實之認定與判決結果，不生影響，茲不一一論列，附為敘
    明。
八、據上論結，本件上訴為部分有理由、部分無理由，依民事訴
    訟法第436 條之1 第3 項、第449 條第1 項、第450 條、第
    79條，判決如主文。
中    華    民    國    99    年    5     月    13    日
            民事第五庭  審判長  法  官  李昭彥
                                法  官  李育信
                                法  官  洪榮家
以上正本證明與原本無異。
本件不得上訴。
中    華    民    國    99    年    5     月    13    日
                                書記官  胡美儀
附表一：
┌──┬─────┬─────┬──────┬────┬──────┐
│編號│票據號碼  │票面金額  │發票日      │發票人  │到期日      │
├──┼─────┼─────┼──────┼────┼──────┤
│ １ │0000000   │50,000元  │97年6 月18日│乙○○  │97年7 月10日│
├──┼─────┼─────┼──────┼────┼──────┤
│ ２ │0000000   │153,436元 │97年6月18日 │乙○○  │97年7月10日 │
└──┴─────┴─────┴──────┴────┴──────┘
附表二：
┌──┬─────┬───────┬───────┐
│編號│被保險人  │帳務日期      │應繳保費金額  │
├──┼─────┼───────┼───────┤
│ １ │陳駿庠    │93年8月22日   │16,769元      │
├──┼─────┼───────┼───────┤
│ ２ │同上      │94年8月22日   │16,769元      │
├──┼─────┼───────┼───────┤
│ ３ │同上      │95年11月23日  │19,153元      │
├──┼─────┼───────┼───────┤
│ ４ │許奡睿    │93年11月24日  │20,705元      │
├──┼─────┼───────┼───────┤
│ ５ │同上      │93年11月24日  │20,705元      │
├──┼─────┼───────┼───────┤
│ ６ │甲○○    │93年4月至6月  │8,719元       │
├──┼─────┼───────┼───────┤
│ ７ │同上      │93年10月至12月│8,719元       │
├──┼─────┼───────┼───────┤
│ ８ │同上      │94年1月至3月  │8,719元       │
├──┼─────┼───────┼───────┤
│ ９ │同上      │95年4月14日   │33,178元      │
├──┼─────┼───────┼───────┤
│合計│          │              │153,436元     │
└──┴─────┴───────┴───────┘

司法院資訊處製作；財團法人民間司法改革基金會備份。
